【裁判字號】    97,重訴,4
【裁判日期】    970423
【裁判案由】    債務人異議之訴
【裁判全文】
臺灣基隆地方法院民事判決               97年度重訴字第4號
原      告  乙○○
            丙○○
            丁○○
            甲○○○
上列四人共同
訴訟代理人  李岳霖律師
被      告  合作金庫商業銀行股份有限公司
                      設臺北市.
法定代理人  戊○○    住同上
訴訟代理人  己○○    住板橋市.
上列當事人間債務人異議之訴事件，本院於97年4月9日言詞辯論
終結，判決如下：
    主  文
本院九十五年度執字第一０七九四號給付票款強制執行事件所據
之執行名義（本院九十年度促字第二七八七號確定支付命令）對
原告不得執行。
本院九十五年度執字第一０七九四號給付票款強制執行事件所為
之強制執行程序應予撤銷。
被告應給付原告乙○○新臺幣肆拾肆萬伍仟陸佰參拾貳元，及自
民國九十七年二月一日起至清償日止，按週年利率百分之五計算
之利息。
訴訟費用由被告負擔。
    事實及理由
一、按訴狀送達後，原告不得將原訴變更或追加他訴。但請求之
    基礎事實同一或不甚礙被告之防禦及訴訟之終結者，不在此
    限，民事訴訟法第255條第1項第2款、第7款定有明文。本件
    原告應受判決事項之聲明原請求「台灣基隆地方法院95年度
    執字第10794號原告與被告間給付票款強制執行程序應予撤
    銷」，嗣於民國97年3月8日提出之民事言詞辯論意旨狀則將
    訴之聲明追加為「一、台灣基隆地方法院95年度執字第1079
    4號給付票款強制執行事件所據之執行名義（台灣基隆地方
    法院90年促字第2787號確定支付命令）對原告不得執行。二
    、台灣基隆地方法院95年度執字第10794號給付票款強制執
    行事件所為之強制執行程序應予撤銷。三、被告應給付原告
    乙○○新台幣445,632元及自民國97年2月1日起至清償日止
    ，按週年利率百分之5計算之利息。」除被告當庭對原告所
    為不當得利追加部分表示無意見外（見本院97年3月12日言
    詞辯論筆錄），原告所為訴之聲明第一項及第三項部分之追
    加，經核要與其異議之訴所主張之債權人無執行名義具備同
    一之基礎原因事實，且無礙於被告之防禦與本件訴訟之終結
    ，揆諸前揭說明，原告上開所為訴之追加，應予准許。
二、復按執行名義成立後，如有消滅或妨礙債權人請求之事由發
    生，債務人得於強制執行程序終結前，向執行法院對債權人
    提起異議之訴。如以裁判為執行名義時，其為異議原因之事
    實發生在前訴訟言詞辯論終結後者，亦得主張之，強制執行
    法第14條第1項定有明文。又債務人異議之訴，須主張執行
    名義成立後，有消滅或妨礙債權人請求之事由發生，始得為
    之；至所謂消滅債權人請求之事由，係指足以使執行名義之
    請求權及執行力消滅之原因事實，如清償、提存、抵銷、免
    除、混同、債權之讓與、債務之承擔、解除條件之成就、和
    解契約之成立，或類此之情形，始足當之。至所稱妨礙債權
    人請求之事由，則係指使依執行名義所命之給付，罹於不能
    行使之障礙而言（最高法院94年度台上字第671號裁判意旨
    參照）。本件乃被告以本院90年促字第2787號支付命令為執
    行名義，向本院聲請對原告之財產為強制執行，經本院以95
    年度執字第10794號開始強制執行程序（下稱系爭執行程序
    ），現尚未執行終結，是原告等人起訴應為適法，合先敘明
    。
三、本件原告主張略以：
  (一)訴外人林大義為原告乙○○、丙○○、丁○○之父、原告許
    林秀瑛之配偶，訴外人林大義與被告於民國90年8月15日就
    臺灣臺北地方法院90年度北簡字第8896號給付票款事件成立
    和解（下稱系爭和解筆錄），有和解筆錄在案；嗣被告於92
    年1月8日曾聲請更正系爭和解筆錄內容，並於92年4月24 日
    經該案書記官以處分書更正和解筆錄（下稱系爭更正和解筆
    錄）。惟訴外人林大義業於91年10月間過世，原告為其概括
    繼承人，被告則依系爭更正和解筆錄向本院聲請強制執行，
    迨原告提出異議後，竟再出具本院90年度促字第2787號支付
    命令及確定證明書（下稱系爭確定支付命令），主張續行執
    行。然查：
    1.系爭更正和解筆錄對原告等不生任何效力，故系爭執行程
      序因無執行名義而失所附麗：系爭執行程序之執行名義，
      係系爭更正和解筆錄，而系爭更正和解筆錄係由臺灣臺北
      地方法院於92年2月24日發函通知該案被告人等，並諭示
      於收受通知五日內表示意見，逾期視為無意見，而該通知
      函之送達證書收件人處雖蓋有訴外人林大義印章，惟訴外
      人林大義早於91年10月14日死亡，對於上開法院送達之文
      書，實無表示意見之機會及收受之可能，是該案法院及
      書記官所為之處分書，自始均未合法送達訴外人林大義，
      且原承審法院業於96年6月16日發函兩造釋明上述意旨在
      案。職是，該處分書之更正內容，對原告等人自不生任何
      效力。系爭更正和解筆錄，非為對原告合法之執行名義。
      再者，依系爭和解筆錄觀之，系爭新台幣（下同）
      7,000,000元之借款本金，應僅由該案被告融泰機械工程
      有限公司（下稱融泰公司）獨立負責。
    2.被告於系爭執行程序中後陳報之系爭確定支付命令，其效
      力亦應為系爭和解筆錄之既判力所拘束：依民事訴訟法第
      380條第1項之規定，學者王甲乙等3人合著之民事訴訟法
      新論之見解：「和解一經成立，就為和解標的之權利或法
      律關係，即生確定之效果，不論和解成立前該權利或法律
      關係之存否及其內容如何，和解成立後悉依和解定之，是
      為和解之實質的確定力。」觀之，原告以被告所持之系爭
      更正和解筆錄對原告不生效力為由，聲請撤銷系爭執行程
      序，被告則提出系爭確定支付命令為系爭執行程序之執行
      名義，惟系爭支付命令業於90年6月18日確定，被告仍於
      90年4月間就該案相同標的內容即7,000,000元之借款本金
      ，對訴外人融泰公司及林大義等人提起給付票款訴訟，並
      經臺灣臺北地方法院以90年度北簡字第8896號受理在案，
      後達成系爭和解筆錄，是系爭確定支付命令應受系爭和解
      筆錄之既判力所及，不得為執行名義，被告亦不得於系爭
      執行程序中更換或補提新執行名義。
  (二)按「執行名義成立後，如有消滅或妨礙債權人請求之事由發
    生，債務人得於強制執行程序終結前，向執行法院對債權人
    提起異議之訴。」強制執行法第14條第1項定有明文。而該
    條所定債務人異議之訴，係以排除執行名義之執行力為目的
    ，故提起此一訴訟之原告，得請求判決宣告不許就執行名義
    為強制執行。
  (三)復按「無法律上之原因而受利益，致他人受損害者，應返還
    其利益；雖有法律上之原因，而其後已不存在者，亦同。」
    民法第179條亦有明文。查本件被告與原告之一乙○○間，
    就系爭執行事件，被告已依鈞院執行處囑託台灣板橋地方法
    院以板院輔96執助水字第54號執行，而收取原告乙○○在第
    三人久津實業股份有限公司之勞務報酬三分之一，自96 年1
    月起至97年1月止，金額共計445,632元，有被告公司汐止分
    公司所出具之收據在案可稽。惟如前述，本件被告所據以強
    制執行之執行名義既對原告不得加以執行，並因而應予撤銷
    ，則被告收取、取得系爭勞務報酬款項之法律上原因，事後
    已不存在，其受有該部分之利益，並致原告乙○○受有損害
    ，被告自應將其所受之利益返還之。從而，原告乙○○依據
    民法第179條之規定，請求被告返還系爭收取款項，及自97
    年2月1日起至清償日止，按週年利率百分之5計算之利息，
    自有理由。
  (四)對被告抗辯之陳述：
    1.本件被告前於90年3月14日向本院聲請對訴外人林大義等
      人核發90年促字第2787號支付命令，並取得確定證明書，
      嗣於同年8月15日成立訴訟上和解。故被告自不得再就和
      解前之法律關係即系爭確定支付命令聲請強制執行，復依
      最高法院22年度台上字第2819號判例、臺灣桃園地方法院
      92年度訴字第268號判決之見解，原告提起本件債務人異
      議之訴，自有理由。
    2.被告抗辯系爭執行程序之執行名義，為系爭確定支付命令
      ，惟其成立後已再成立和解契約，原系爭確定支付命令所
      為之執行名義，顯然已經有所變更，依最高法院19年上字
      第1964號判例、83年台上字第620號判例意旨，被告自不
      得再就和解前之法律關係再行主張。
    3.系爭和解筆錄為公文書，解釋其內容，自應就文書所載文
      義為之，不得反捨契約文字而更為曲解。且系爭和解筆錄
      ，均未曾提及「連帶」清償，或「連帶」清償負債之合意
      或約定，依系爭和解筆錄第1、2點文義，係「原告及被告
      （包括連帶保證人等）雙方皆同意由融泰公司就借款本金
      及積欠之利息依合庫同意之清償方式償還」，故系爭和解
      筆錄僅由融泰公司負責清償甚明。
  (五)訴之聲明為：1.台灣基隆地方法院95年度執字第10794號給
    付票款強制執行事件所據之執行名義（台灣基隆地方法院90
    年促字第2787號確定支付命令）對原告不得執行。2.台灣基
    隆地方法院95年度執字第10794號給付票款強制執行事件所
    為之強制執行程序應予撤銷。3.被告應給付原告乙○○445,
    632元及自97年2月1日起至清償日止，按週年利率百分之5計
    算之利息。
四、被告則以下列情詞置辯，並請求駁回原告之訴：
  (一)本件之爭點應為系爭和解筆錄之效力範圍。訴外人林大義、
    李垣逸、崔美鳳等3人係擔任訴外人融泰公司借款之連帶保
    證人，依票據法第5條第2項及民法第272條規定，訴外人林
    大義等人對被告同時負擔法定及約定之連帶債務責任。又依
    系爭和解筆錄第1、2點係「被告融泰機械工程公司同意本金
    …利息…。」、第3點為訴訟費用、第4點為第1、2點之給付
    方式、第5點為同意取回提存物之約款，均未提訴外人林大
    義等人連帶保證責任是否消滅。
  (二)由下列理由亦無法推知被告有免除訴外人等之連帶保證責任
    ：
    1.由系爭和解筆錄第3點：「訴訟費用由被告『等』負擔」
      ，及第4點：「以上和解後第一階段九十年八月十九日起
      一個月內，被告融秦機械工程有限公司『等』共須償還原
      告合作金庫銀行股份有限公司共計新台幣壹佰壹拾柒萬陸
      仟壹佰柒拾柒元整…。」觀之，被告並無免除訴外人林大
      義連帶保證責任之意。
    2.由系爭和解筆錄第2點：「積欠之違約金免收」觀之，被
      告拋棄違約金債權係以明示方式為之，同理若有意免除訴
      外人林大義等人之連帶保證債務，自亦應以明示之方式為
      之較為合理。
    3.被告聲請法院更正系爭和解筆錄之內容，雖因訴外人林大
      義死亡，送達未合法，更正對其不生效力，惟被告已以實
      際行為表示其內心根本不存在免除連帶保證責任之法效意
      思。
  (三)系爭和解筆錄中關於訴外人林大義等人連帶保證責任既屬漏
    未規範，並由內容前後參照及被告事後急欲更正之行為觀之
    ，更可證明被告無免除連帶保證債務之意。復依民法第98條
    之規定，被告並未明示拋棄，自不得由原告加以推論，且系
    爭和解筆錄內容既有缺漏，既判力之效力範圍自有所侷限，
    被告持系爭確定支付命令為執行名義並無不法可言。
五、兩造不爭執事項：
  (一)原告等人為訴外人林大義之繼承人。
  (二)被告對原告所提系爭和解筆錄、聲請更正和解筆錄狀、書記
    官處分書、民事執行卷部分內容、支付命令、送達證書等形
    式上真正均不爭執。
  (三)系爭更正和解筆錄之書記官處分書，並未合法送達原告被繼
    承人即訴外人林大義。
  (四)台灣台北地方法院90年度北簡字第8896號給付票款事件與本
    院90年度促字第2787號支付命令所聲請者為同一事件。
  (五)本件被告係執系爭確定支付命令為系爭執行程序之執行名義
    。
  (六)被告依據台灣板橋地方法院板院輔96執助水字第54號執行命
    令收到原告乙○○自96年1月至97年1月支領之各項勞務報酬
    三分之一，金額共445,632元。
六、得心證之理由：
    經核兩造所述，本件爭點厥為：被告持系爭確定支付命令為
    系爭執行程序之執行名義是否適法？
  (一)按強制執行法第14條第1項規定之債務人異議之訴，須主張
    執行名義成立後，有消滅或妨礙債權人請求之事由發生，始
    得為之。所謂消滅債權人請求之事由，係指足以使執行名義
    之請求權及執行力消滅之原因事實，如清償、提存、抵銷、
    免除、混同、債權之讓與、債務之承擔、解除條件之成就、
    和解契約之成立，或類此之情形，始足當之（最高法院94年
    度台上字第671號裁判要旨參照）。又已經確定判決確定之
    法律關係，當事人雖不得於裁判上再行爭執，但因在事實上
    仍有爭執，約定互相讓步以終止之，自屬和解契約，不得謂
    無民法第737條所定之效力（最高法院22年上字第2819號判
    例要旨參照）。而和解內容，倘以他種法律關係替代原有法
    律關係者，則係以和解契約創設新法律關係，故債務人如不
    履行和解契約，債權人應依和解創設之新法律關係請求履行
    ，不得再依原有法律關係請求給付（最高法院83年台上字第
    620號判例要旨參照）。且兩造間已就借款及票款之相同債
    務一併為和解，於被上訴人應給付四百萬元範圍內另成立和
    解契約，該和解契約又對上訴人全體發生效力，則上訴人除
    依和解契約請求被上訴人履行外，應不得再據和解前原存之
    票據等法律關係個別為主張（81年度台上字第69號判決要旨
    參照）。
  (二)本件原告主張系爭和解筆錄及系爭確定支付命令係屬同一事
    件，故被告僅得依事後成立之系爭和解筆錄請求，不得再依
    先前之系爭確定支付命令加以請求；而被告則以其未曾免除
    訴外人林大義連帶保證責任為由，認其亦可執先前取得之系
    爭確定支付命令為執行名義，對訴外人林大義之繼承人即原
    告等人為強制執行等語置辯。經查：系爭和解筆錄和解標的
    與被告先前取得系爭確定支付命令之標的係屬同一乙情，為
    兩造所不爭執；而系爭和解筆錄內容係約定：「一、被告融
    泰機械工程有限公司同意就借款本金新台幣柒佰萬元整，先
    行償還十分之一即新台幣柒拾萬元整。其餘本金……」等語
    （參原證二台灣台北地方法院90年度北簡字第8896號和解筆
    錄），要與被告先前向訴外人融泰公司、李垣逸、林大義、
    崔美鳳等人提起聲請核發支付命令之內容：「一、債務人應
    於本命令送達後二十日之不變期間內，向債權人連帶清償新
    台幣柒佰萬元…。」顯然不同，揆諸上開實務見解，被告與
    原告等人之被繼承人即訴外人林大義間，既已另成立訴訟上
    和解而約定互相讓步，則係以和解契約創設新的法律關係，
    若有債務人不履行和解契約內容時，債權人應依和解創設之
    新法律關係對債務人請求履行，要不得再依原有之法律關係
    請求債務人或其繼承人給付。故身為債權人之被告應依成立
    在後之系爭和解筆錄請求債務人依和解內容履行，而不得執
    先前之系爭確定支付命令為執行名義向債務人林大義之繼承
    人即原告等人請求強制執行。是被告抗辯其可以系爭確定支
    付命令為執行名義向原告等人請求強制執行，自屬無據。
  (三)綜上，原告主張系爭和解筆錄之內容，係以他種法律關係替
    代原有法律關係即系爭確定支付命令，被告不得再依原有法
    律關係為執行名義請求原告等人給付；且系爭和解筆錄係在
    系爭確定支付命令取得執行名義成立後確定，故已發生消滅
    或妨礙債權人對其請求之事由，而於強制執行程序終結前對
    被告提起債務人異議之訴，請求判決宣示本院90年度促字第
    2787號確定支付命令對其等不得執行，並請求撤銷本院95年
    度執字第10794號所為之強制執行程序，為有理由，應予准
    許。
  (四)次按無法律上之原因而受利益，致他人受損害者，應返還其
    利益，雖有法律上之原因，而其後已不存在者，亦同，民法
    第179條規定甚明。查系爭執行事件所據之執行名義即本院
    90年度促字第2787號確定支付命令，既已因兩造之後所成立
    之訴訟上和解，不得據以執行而予以撤銷，則被告取得系爭
    扣押款之法律上之原因，事後已不存在，其受有利益，並致
    原告乙○○受有損害，被告自應將其所受之利益返還之。從
    而，原告乙○○依據民法第179條規定，請求被告返還系爭
    扣押款445,632元，及自97年2月1日起至清償日止，按週年
    利率百分之五計算之利息，亦屬有據，應予准許。
  (五)本件事證已臻明確，兩造其餘攻擊防禦方法，核於判決結果
    無影響，無庸逐一論述，併此敘明。
七、據上論結：本件原告之訴為有理由，依民事訴訟法第78條，
    判決如主文。
中    華    民    國    97    年    4     月    23    日
                  民事庭法  官  林玉珮
以上正本係照原本作成。
對於本件判決如有不服，應於收受送達後20日內向本院提出上訴
書狀，敘述上訴之理由，上訴於臺灣高等法院。
中    華    民    國    97    年    4     月    23    日
                        書記官  洪福基


司法院資訊處製作；財團法人民間司法改革基金會備份。
